臺灣高等法院高雄分院刑事裁定　　　　　100年度聲字第562號
聲　請　人
即　受刑人　謝肇明
送達代收人　呂淑媚
上列聲請人因不服台灣高雄地方法院檢察署檢察官執行指揮，聲
明異議，本院裁定如下：
    主  文
異議駁回。
    理  由
一、本件聲明異議意旨略以：(一)聲明異議人犯稅捐稽徵法及偽造
    文書2 罪，就犯稅捐稽徵法部分，經台灣高等法院高雄分院
    96年度上訴字第1312號判決判處有期徒刑1 年2 月、減刑為
    7 月後而確定，經聲明異議人於97年3 月10日入監服刑、97
    年10月10日執行完畢。偽造文書部分，經台灣高等法院高雄
    分院96年度上訴字第2229號判決有期徒刑1 年、減刑為有期
    徒刑6 月，如易科罰金以新台幣900 元折算一日，經上訴最
    高法院駁回而確定。前開兩案再經台灣高等法院高雄分院97
    年度聲字第1542號裁定，定其應執行刑為有期徒刑1 年（以
    下稱系爭裁定），茲聲請人接獲台灣高雄地方法院檢察署97
    年11月13日97年執更字第3235號執行命令，應再執行有期徒
    刑5 月，且不得易科罰金。惟聲明異議人所犯偽造文書部份
    經減刑後，本得易科罰金，該執行命令反而不許聲明異議人
    易科罰金，顯較不利於聲明異議人，聲明異議人乃依刑事訴
    訟法第484 條之規定聲明異議，請求撤銷上開執行命令，准
    予易科罰金。(二)現行法並未就得易科罰金之罪，與不得易科
    罰金之罪合併定應執行刑之結果加以規定，系爭裁定逾越現
    行法之規定，做成一律不得易科罰金之裁定，有違憲疑慮，
    且系爭裁定違反數罪併罰制度之本旨，亦有違反憲法第7 條
    保障人民平等權之規定，並有違反釋字第662 號解釋所揭示
    之罪刑相當原則，以及違反罪刑法定主義與法律優位原則。
    (三)綜上，法院於定合併執行刑時，就具有數量長短性質之「
    應執行刑」刑期（通常係將各罪宣告刑合計之刑期酌減數月
    ) ，自能按各罪原宣告刑之刑度比例計算出，何者為原得易
    科罰金之罪部分，何者屬不得易科之罪部分，於合併定執行
    刑後就個別得易科罰金之部分諭知易科罰金之標準。系爭裁
    定漠視聲明異議人就偽造文書部分，經原事實審法院衡酌一
    切情狀後，宣告得易科罰金之標準，逕行裁定合併執行之刑
    期，完全剝奪聲明異議人聲請易科罰金機會‧從而，該裁定
    有諸多違憲之疑慮。(四)檢察官就個案有執行裁量權限，不受
    前開裁定主文之限制，自得就本案為準予易科罰金之處分，
    聲明異議人犯得易科罰金之罪及不得易科之他罪，原合併執
    行裁定法院於合併定執行刑時，未為諭知易科罰金之折算標
    準，使本得易科罰金之罪質變為不得易科，即屬對個案為不
    准易科罰金之裁判，無法律依據，已如前述。原合併執行之
    裁定除剝奪受刑人得易科罰金之機會外，尚且干預執行檢察
    官之裁量權，顯與易科罰金制度之立法原意不合，亦混淆法
    院與檢察官間之權限分配。基上，本案檢察官自得就個案認
    定有無執行困難而裁量准否易科罰金有裁量權限，不受原裁
    定法院裁定主文諭知不得易科罰金之限制。(五)檢察官應作成
    「合義務性之裁量」以求個案分配正義之實現：於得易科與
    不得易科之數罪併罰時，就各罪准否易科罰金之裁量權限專
    屬於執行檢察官，執行檢察官於指揮執行之際，就具有數量
    長短性質之「應執行刑」刑期自能按各罪原宣告刑之刑度比
    例計算出，何者為原得易科罰金之罪部分，何者屬不得易科
    之罪部分，而分別執行之。就執行刑區分計算出得易科罰金
    部分之刑期，係執行技術之問題，為執行檢察官之職責。從
    而，執行檢察官即不得以裁定定合併執行之刑期，無從計算
    區分得易科罰金部分之刑度為由，責另受刑人承受不利益而
    喪失易科罰金之機會。(六)執行檢察官作成應否易科罰金之處
    分，不僅應附具體理由，更應遵守正當法律程序、人性尊嚴
    、平等原則等諸多憲法上之原理原則，檢察官不准聲明異議
    人易科罰金「決定裁量」，直接造成聲明異議人入監服刑之
    效果，為剝奪人身自由之處分，該裁量之形成程序、內容及
    處分本身是否實質正當，刑事訴訟法雖無明文，惟仍受上聞
    「正當法律程式」、「人性尊嚴之保護」及「平等原則」之
    拘束，自屬當然。(七)本件事實審法院即臺灣高等法院高雄分
    院96年度上訴2229號確定刑事判決既已從輕量刑，且無不准
    易科罰金之確切積極證據；又本件原合併執行之裁定有諸多
    違憲之疑慮，執行檢察官亦忽視該等違誤，依循錯誤之執行
    裁定，作成不准聲明異議人易科罰金之執行處分。謹請鈞院
    儘速廢棄原執行命令，或逕為裁定准予易科罰金，用保權益
    ，如蒙所請，實感德便云云。
二、按刑事訴訟法第484 條規定，受刑人或其法定代理人或配偶
    以檢察官執行之指揮為不當者，得向諭知該裁判之法院聲明
    異議。此所稱「檢察官執行之指揮不當」，係指檢察官有積
    極執行指揮之違法及其執行方法有不當等情形而言。（參見
    最高法院77年台抗字第741 號判決、95年度台抗字第486 號
    裁定）。又犯最重本刑為5 年以下有期徒刑以下之刑之罪，
    而受6 月以下有期徒刑或拘役之宣告者，得以新臺幣1,000
    元、2,000 元或3,000 元折算1 日，易科罰金。第1項 至第
    4 項及第7 項之規定，於數罪併罰之數罪均得易科罰金或易
    服社會勞動，其應執行之刑逾6 月者，亦適用之。98年12月
    30日修正後刑法第41條第1 項、第8 項分別定有明文。次按
    數罪併罰中之一罪，依刑法規定得易科罰金，若因與不得易
    科之他罪併合處罰結果而不得易科罰金時，原可易科部分所
    處之刑，自亦無庸為易科折算標準之記載（司法院大法官會
    議釋字第144 號解釋要旨、最高法院83年度台抗字第133 號
    裁判要旨參照）。依上開刑法第41條第1 項、第8 項規定及
    實務之見解，併合處罰之數罪，其應執行之刑逾6 月時，必
    須該數罪均符合刑法第41條第1 項之情形，始得易科罰金；
    反之，如僅其中一罪符合刑法第41條第1 項之情形，而他罪
    不符合易科罰金之要件，例如他罪之法定最重本刑逾有期徒
    刑5 年或所受宣告之刑逾有期徒刑6 月以上，則其應執行之
    刑均不得易科罰金。另按數罪併罰之案件，其各罪判決均係
    宣告刑，並非執行刑，縱令各案中一部分犯罪之宣告刑在形
    式上已經執行，仍應依法聲請犯罪事實最後判決之法院裁定
    ，然後再依所裁定之執行刑，換發指揮書併合執行，其前已
    執行之有期徒刑部分，僅應予扣除而不能認為已執行完畢，
    在所裁定之執行刑尚未執行完畢前，各案之宣告刑不發生執
    行完畢之問題（最高法院90年度台非字第340 號、最高法院
    95年度台非字第320 號判決意旨參照）。
三、經查：聲明異議人所犯偽造文書部分，經本院以96年度上訴
    字第2229號判決有期徒刑1 年、減刑為有期徒刑6 月，得易
    科罰金，經上訴最高法院駁回而確定，但稅捐稽徵法部分，
    經本院以96年度上訴字第1312號判決判處有期徒刑1 年2 月
    、減刑為7 月後而確定，偽造文書案件，雖經宣告得易科罰
    金之刑，然與上開稅捐稽徵法案件不得易科罰金刑合併定應
    執行之刑後，即毋庸諭知得易科罰金之折算標準，亦即不得
    易科罰金，上開2 罪業經本院以97年度聲字第1542號裁定，
    定應執行刑為1 年確定，有上開判決書、裁定書及臺灣高等
    法院被告前科紀錄表附卷可稽。檢察官依上開應執行有期徒
    刑1 年之確定裁定，扣除其已執行之有期徒刑7 月後，命聲
    明異議人尚須入監執行有期徒刑5 月之執行命令，揆諸首揭
    說明，於法並無不合。至聲明異議人以上開理由，認應准予
    易科罰金以代入監服刑等語，係以原所定應執行刑得易科罰
    金，檢察官卻不准易科罰金之情形下，方有審酌之空間，惟
    本件所定應執行1 年既無得易科罰金之諭知，檢察官自無准
    予易科罰金之權限，是聲明異議人對台灣高雄地方法院檢察
    署97年11月13日97年執更字第3235號檢察官執行命令提起聲
    明異議，並未對檢察官之執行指揮有何違法或執行方法有何
    不當為聲明異議，其聲明異議與上開規定不符，為無理由，
    應予駁回。
四、至聲明異議人另以：鈞院97年度聲字第1542號裁定，逾越現
    行法之規定，做成一律不得易科罰金之裁定，有違憲疑慮，
    且系爭裁定違反數罪併罰制度之本旨，亦有違反憲法第7 條
    保障人民平等權之規定，並有違反釋字第662 號解釋所揭示
    之罪刑相當原則，以及違反罪刑法定主義與法律優位原則云
    云；惟查聲明異議人收受本院前開聲請定應執行刑之裁定後
    ，既無表示不服，而未提起抗告，自不得事後再行對檢察官
    依此裁定所為之執行指揮有所爭執，且指摘上開裁定如何不
    當。至於類此情形，是否可聲請大法官會議解釋以資補救，
    係另一問題，附此敘明。
五、據上論結，應依刑事訴訟法第486 條，裁定如主文。
中    華    民    國  100     年    5     月    25    日
                刑事第二庭  審判長法  官  林正雄
                                  法  官  邱明弘
                                  法  官  黃壽燕
以上正本證明與原本無異。
如不服本裁定應於送達後5 日內向本院提出抗告狀。
中    華    民    國  100     年    5     月    25    日
                                  書記官  戴志穎